【裁判字號】    90,上易,954
【裁判日期】    900711
【裁判案由】    背信
【裁判全文】
臺灣高等法院高雄分院刑事判決                      九十年度上易字第九五四號
      上  訴  人  台灣高雄地方法院檢察署檢察官
      被      告  甲○○
      被      告  乙○○
      共      同
右上訴人因被告等背信案件，不服臺灣高雄地方法院九十年度易字第七九六號中華民
國九十年四月二十三日第一審判決（起訴案號：臺灣高雄地方法院檢察署八十九年度
偵字第一六四五九號），提起上訴，本院判決如左：
      主      文
上訴駁回。
      理      由
一、公訴意旨略以：被告甲○○、乙○○係高雄果菜運銷股份有限公司（下稱高雄果
    菜公司）之銷售人員，於民國八十九年五月二日至十四日，執行該公司「購貯蔬
    菜調節供應緩和價格波動計畫」，亦即於市售甘藍菜價格高漲之時，將該公司原
    先所購貯之冷藏甘藍菜分批賣出，以平抑價格，而均係為他人處理事務之人。乃
    渠等明知冷藏甘藍菜之平均成本價格為每公斤新台幣（下同）七‧五元，竟基於
    共同損害高雄果菜公司之概括犯意聯絡，於上開期間，連續多次將冷藏甘藍菜，
    以議價每公斤六‧八元或七‧五元之價格，售予與渠等熟識之承銷商李許飼、李
    洪鈴美，致生損害於高雄果菜公司之利益。因認被告二人共同涉犯刑法第三百四
    十二條第一項之背信罪嫌云云。
二、按犯罪事實應依證據認定之，無證據不得推定其犯罪事實，又不能證明被告犯罪
    者，應諭知無罪之判決，刑事訴訟法第一百五十四條、第三百零一條第一項定有
    明文。而刑事訴訟法上所謂認定犯罪事實之證據，係指足以認定被告確有犯罪行
    為之積極證據而言，如未能發現相當證據或證據不足以證明，自不能以推測或擬
    制之方法，以為裁判基礎，最高法院二十九年上字第三一０五號及四十年台上字
    第八十六號分別著有判例；又認定不利於被告之事實，須依積極證據，苟積極證
    據不足為不利被告之認定時，即應為有利於被告之認定，更不必有何有利之證據
    ，亦有最高法院三十年上字第八一六號判例可資參照。另刑法第三百四十二條之
    背信罪，以有取得不法利益或損害本人利益之意圖為必要，若無此意圖，即屬缺
    乏意思要件，縱有違背任務之行為，並致生損害於本人之財產或其他利益，亦難
    律以本條之罪，最高法院三十年上字第一二一○號著有判例。
三、本件公訴人認被告甲○○、乙○○共同涉犯刑法第三百四十二條第一項之背信罪
    嫌，無非以被告等以議價每公斤六‧八元或七‧五元之低價，出售冷藏甘藍菜予
    承銷商李許飼、李洪鈴美之時，其餘承銷商均是以每公斤八‧八元或九元之價格
    買得，且冷藏甘藍菜之平均成本價格為每公斤七‧五元，復為被告等所明知，是
    渠等以低於平均成本之價格，出售冷藏甘藍菜予李許飼、李洪鈴美，而其餘承銷
    商卻必須以高於平均成本之價格買得，足見渠等所辯無背信之故意，顯與事實不
    符，不足採信等為其論罪依據。
四、訊據被告甲○○、乙○○二人均矢口否認有何背信犯行，均辯稱：因係冷藏蔬菜
    ，在品質、鮮度、重量與較早賣出之蔬菜有差異，所以才低於成本價賣出，且交
    易次序的前後與交易價格的高低無關，我們並無背信等語。
五、經查：
（一）高雄果菜公司依據行政院農業委員會核定之「購貯蔬菜調節供應緩和價格波動
  計畫」內容規定，為充分掌握蔬菜貨源，有效調節供需，穩定蔬菜價格，並避
      免風災雨害造成蔬菜因貨源短缺所致價格急遽波動之計畫執行，計畫購貯目標
      分為「長期購貯」、「短期購貯」、緊急購貯」等三種方式。高雄果菜公司於
      八十九年四月二十二日至二十四日依據上述「短期購貯」目標之方式，共購貯
      甘藍菜一、二○○件，每件二十五公斤，每公斤購進成本為七‧五元，並陸續
      於八十九年五月二日至五月十四日分批賣出。該期間內依高雄果菜公司「供應
      人貨款計算清單」及「交易傳票」顯示承銷人編號三二六號李許飼、編號三二
      三八號李洪鈴美之交易傳票序號在前仍以每件一百七十元或一百八十元（即每
      公斤六‧八元或七‧二元）之價格買受，而交易傳票序號在後之承銷商則以較
      高之每件二百二十元（即每公斤八‧八元）以上之價格買受之事實，有高雄市
      政府建設局市場管理處八十九年一月二十五日八九高市市場（一）字第○二九
      七號函附八十八年下半年及八十九年度「購貯蔬菜調節供應緩和價格波動計畫
      」影本、甘藍菜銷售明細影本、「供應人貨款計算清單」影本及「交易傳票」
      影本（見偵查卷第五頁至二十四頁）等件為證，並為被告等所不否認，固堪信
      為真實。
（二）證人即高雄果菜公司蔬菜課課長（兼「購貯蔬菜調節供應緩和價格波動計畫」
      執行小組幹事）邱德坤、高雄果菜公司秘書兼代總經理（兼「購貯蔬菜調節供
      應緩和價格波動計畫」執行小組總幹事）鄧枝南、高雄果菜公司前總經理（兼
      「購貯蔬菜調節供應緩和價格波動計畫」執行小組前召集人）許文華於原審均
      到庭證述：「（依五月二日至五月十四日之貨款計算清單及交易傳票顯示承銷
      人編號三二六李許飼、編號三二三八李洪鈴美交易傳票序號在前面，仍可購買
      冷藏甘藍菜每件一百七十元、一百八十元之低價，而交易次序在後面之承銷商
      反而以較高之每件二百二十元以上之價格購買是何緣故？）交易的次序與交易
      價格沒有關連，交易次序在前面不代表賣的價格較高。」、「（交易傳票序號
      0000000號賣每件一百七十元，交易序號0000000號卻賣每件二
      百一十元，另交易序號0000000號賣每件一百八十元，交易序號000
      0000號卻賣每件二百一十元，交易序號在前的均為李許飼或李洪鈴美，有
      何緣故？）買主雖然同樣是冷藏的蔬菜，但品質仍有差別，有些人需要品質較
      差的做特定的用途，例如做水煎包餡料食用之類等，和交易順序沒有關係。」
      、「（另統計五月二日至五月十四日之交易數量，其間共售出七百四十件，而
      李洪鈴美購得二百六十件、李許飼購得二百六十七件，共占總數百分之七十一
      ，有何緣故？）答：因為冷凍蔬菜大部分有特定人才會購買，有時品質不好的
      還要拜託他們來買，所以李、洪二人購買數量較高，並非特別情形。」、「（
      執行甘藍菜拍賣之程序如何？）拍賣程序是將貨物一齊排列由申購人選擇，不
      一定先賣出的品質就較好，原則上在交易當場會製做交易傳票，但有些小販同
      時購買數種物品，也可能等賣出後再補製作傳票，至於交易價格是由拍賣員當
      場按拍賣或議價價格賣出，我們有授權低於成本價也可以賣出。」等語（見原
      審卷第二十六頁至第二十八頁），證人即行政院農業委員會中部辦公室視察簡
      炳分亦於原審到庭證述：「本項購貯計畫本來就有平抑價格的作用，所以銷售
      如有不敷成本時，該計畫亦有併列價格補貼之情形，台北縣市即常有賣價不敷
      成本的情況。」等語（見原審卷第二十八頁），足徵被告二人所辯交易次序的
      前後與交易價格的高低無關云云，應非虛詞。另依高雄果菜公司編印八十九年
      六月「購貯蔬菜調節供應緩和價格波動計畫」執行小組工作分配，被告甲○○
      負責「協助採購蔬菜並對其品質之鑑定與拍賣（採購）價格之決定」事項（見
      偵查卷第三十二頁），則渠對蔬菜品質之鑑定與拍賣價格之決定，既有負責權
      限，證人即其上司邱德坤、鄧枝南、許文華又均證述有授權低於成本價也可以
      賣出等情，自難僅憑被告等以低於平均成本之價格出售冷藏甘藍菜，即有故意
      損害高雄果菜公司之意圖。
（三）證人李許飼、李昆碧（即李洪鈴美之夫）於警訊時已證稱：「因為我購買的是
      冷藏蔬菜（甘藍菜），數量多及品質較差，所以價格較低，沒有區分『早市價
      』及『結束價』。」云云（詳見警卷）。證人李洪鈴美亦於原審到庭證稱：「
      我是賣菜的中盤，我承銷的甘藍菜是要賣給下盤的小販」「因為我販賣的對象
      包括市場賣菜的小販、還有食品加工廠、另外還有包子、水餃的店家，所以菜
      的品質不要太好，我會向拍賣員表示要購買較便宜的菜」「是拍賣員先開價我
      再還價，最後才決定成交價，我是以當天市場的行情來決定要買的價格，不知
      道果菜公司的成本價。」等語（見原審卷第四十五頁、第四十六頁），其於本
      院九十年六月十三日訊問時亦結證：「我是從事賣菜的行業，蔬菜大部分都是
      向高雄市果菜市場買貨，也有向同行批貨，我所需要的蔬菜是要交給製作包子
      和水餃的菜商，所以我就收購比較便宜品質比較不好的蔬果，也有收購品質比
      較好的，因為也有餐廳向我拿蔬菜。」、「（當初向果菜市場買的價格是為多
      少？）價格多少忘記了，大概在每件一佰七十五元左右，我買的價格如果在其
      他的同行買，也大概同樣的價格，和其他的交易價格是否有相差，我並不知道
      。」、「（蔬菜成交價格是否有和季節有關？）成交價和季節有相當的關係，
      颱風的話就很貴了，我當時所收購的果菜是品質比一般的還差，因為我是要交
      給作冷凍包子和水餃的廠商使用。」等語（見本院卷第二十七頁、第二十八頁
      ），核與被告等及證人邱德坤、鄧枝南、許文華所述：冷凍蔬菜大部分有特定
      人才會購買，因係冷藏蔬菜，在品質、鮮度、重量與較早賣出之蔬菜有差異，
      且同樣是冷藏的蔬菜，但品質仍有差別，有些人需要品質較差的做特定的用途
      ，例如做水煎包餡料食用之類等，和交易順序沒有關係等情，大致相符。公訴
      人並無其他積極證據，徒以被告等以低於平均成本之價格出售冷藏甘藍菜，遽
      認被告等有共同損害高雄果菜公司之意圖，應屬推測或擬制之詞，尚無足採。
（四）平時向高雄果菜公司購買蔬菜者，除了承銷商外，其他無照之小販，亦可向高
      雄果菜公司購買，但須用現金買賣，高雄果菜公司為了便利該等小販，特別申
      請屬於其所有之編號「二○四七號」之承銷牌，以供上述小販運用，因每天購
      買蔬菜之小販甚多，數量不一，無法當場一一製作交易傳票，因此常於當天交
      易完畢後，再統計當天所有小販購買之數量及金額，統一以編號「二○四七號
      」之名義為承銷人，而製作交易傳票以完成作業等情，此據被告等供述甚明（
      見原審卷第十五頁），並為證人邱德坤、鄧枝南、許文華於原審結證屬實（見
      原審卷第二十六頁至第二十八頁），因此被告等辯稱用現金買賣之小販一般會
      購買品質較好，價格較高之蔬菜云云，應與常情無違。而前揭交易傳票序號0
      000000號，每件交易價格二百二十元及交易序號0000000號，每
      件交易價格二百一十元，承銷人編號均為空白（詳見偵查卷第十四頁至第二十
      四頁交易傳票影本），據證人邱德坤於原審結證：承銷人編號空白，表示沒有
      特定承銷牌號，也就是用現金買賣的小販，我們統一以「二○四七號」之名義
      為承銷人編號等語（見原審卷第二十九頁）。是用現金買賣之小販一般既會購
      買品質較好，價格較高之蔬菜，則交易傳票序號在前之0000000號，承
      銷人編號三二三八號李洪鈴美以每件一百七十元購買、交易傳票序號0000
      000號，承銷人編號三二三八號李洪鈴美以每件一百八十元購買及交易傳票
      序號0000000號，承銷人編號三二六號李許飼以每件一百八十元購買，
      因購買之數量較多及需要之蔬菜品質較差，所以價格較低，即非無理由。並無
      任何積極證據證明交易次序在前者，價格即應較高，自不能僅以被告等製作交
      易傳票序號在後，而交易價格較高，遽認被告等有獨厚特定承銷商之情形。
（五）參以被告等執行本件短期購貯有關甘藍菜之進貨及銷貨作業後，統計甘藍菜進
      價平均為七‧五元，銷價平均為七‧六元，均符合高雄市調節蔬菜供應推動小
      組所訂之銷貨價格八‧八元至六‧八元間，執行結果之損益明細表，並經高雄
      市調節蔬菜供應推動小組於八十九年七月十七日決議通過，有該推動小組八十
      九年七月二十六日高菜董業字第二二九號書函一份附卷可稽（見偵查卷第四十
      七頁），益證被告等執行本件短期購貯計畫有關甘藍菜之銷貨作業，並無致生
      損害於高雄果菜公司，否則前開高雄市調節蔬菜供應推動小組應無決議通過執
      行結果損益明細報表之理。
（六）綜上所述，被告等固有以低於平均成本之價格，出售冷藏甘藍菜予李許飼、李
      洪鈴美之行為，然彼等對蔬菜品質之鑑定與拍賣價格之決定，既有負責之權限
      ，證人即其上司邱德坤、鄧枝南、許文華又均證述高雄果菜公司有授權渠等低
      於成本價也可以出售冷藏甘藍菜，自不能僅憑被告等以低於平均成本價格出售
      冷藏甘藍菜，即認有故意損害高雄果菜公司之意圖；且冷凍蔬菜大部分有特定
      人才會購買，因冷藏蔬菜，在品質、鮮度、重量與較早賣出之蔬菜有差異，即
      使同樣是冷藏蔬菜，品質仍有差別，證人李許飼、李洪鈴美已分別證稱其需要
      之冷藏甘藍菜數量較多、品質較差，所以要求購買價格較低之蔬菜等語，核與
      被告等所辯大致相符，又無任何積極證據證明交易次序在前者，價格即應較高
      ，自難僅以被告等製作交易傳票序號在後，而交易價格較高，遽認被告等有獨
      厚特定承銷商之情形；參以被告等執行本件短期購貯有關甘藍菜之進貨及銷貨
      作業後，統計結果亦符合高雄市調節蔬菜供應推動小組所訂之銷貨價格八‧八
      元至六‧八元間，執行結果之損益明細表亦經高雄市調節蔬菜供應推動小組決
      議通過，益難認被告等有何損害於本人之意圖，而故為違背其任務之行為，揆
      諸前揭說明，被告等之行為尚與背信之構成要件不符。此外，本院復查無其他
      積極證據足認被告等確有背信之犯行，應屬不能證明被告等犯罪，揆之首開法
      條規定及判例意旨，自應諭知被告等均為無罪之判決。
六、原審以不能證明被告等犯罪，而為被告等均為無罪之判決，於法並無不合。檢察
    官上訴意旨，以李許飼、李洪鈴美所承購之冷藏甘藍菜，是否確如渠等所言，是
    再販賣給食品加工廠，以致品質無須太好，原判決就此並未調查，且渠二人所買
    之菜是否真是品質較其他承買人為差，原判決亦未傳訊其他承買人，加以勾稽調
    查，即遽採渠二人所言，實有速斷；又李許飼、李洪鈴美承購冷藏甘藍菜之時，
    當時市面上甘藍菜之價格究竟為何，例如颱風季節菜價飛漲時，縱然冷藏甘藍菜
    品質較差，仍會以高於成本之價格賣出，原判決就此具體個案事實未予調查，即
    遽採證人簡炳分所為就一般事實之證言，亦有未洽。然查：證人李許飼已於警訊
    時證述明確，證人李洪鈴美亦於原審及本院結證明確，均詳如前所述，而蔬菜品
    質之好壞、數量之多寡、是否颱風天與價格之高低均有關係，且被告等販賣給證
    人李許飼、李洪鈴美之價格亦符合高雄市調節蔬菜供應推動小組所訂之銷貨價格
    八‧八元至六‧八元間，執行結果之損益明細表，並經高雄市調節蔬菜供應推動
    小組於八十九年七月十七日決議通過，參以被告等與李許飼、李洪鈴美並無特別
    交情，何須獨厚於李許飼、李洪鈴美二人，而損及於高雄果菜公司，甘冒觸犯刑
    章之危險？足見檢察官上訴，為無理由，應予駁回。
據上論斷，應依刑事訴訟法第三百六十八條，判決如主文。
本案經檢察官陳惠珠到庭執行職務。
中      華      民      國    九十      年      七      月     十一     日
                              臺灣高等法院高雄分院刑事第七庭
                                  審判長法官  王光照
                                        法官  黃憲文
                                        法官  黃壽燕
右正本證明與原本無異。
不得上訴。
                                      書記官  蘇恒仁
中    華    民    國      九十      年       七       月    十  七      日
                                                                        Ｆ


司法院資訊處製作；財團法人民間司法改革基金會備份。
